臺灣高等法院花蓮分院民事判決　九十三年度家上字第一九號
　　　上　訴　人　甲○○
　　　訴訟代理人　余道明律師
　　　被上訴人　　乙○○
　　　訴訟代理人　黃健弘律師
右當事人間請求離婚等事件，上訴人對於中華民國九十三年八月二十七日臺灣花蓮地
方法院九十二年度婚字第九三號第一審判決提起上訴，本院判決如左：
    主    文
上訴駁回。
第二審訴訟費用由上訴人負擔。
    事    實
甲、上訴人方面：
　一聲明：求為判決：(一)原判決廢棄。(二)駁回被上訴人在第一審之訴。
　二陳述：除與原判決記載相同者，茲引用之外，補稱：
　　(一)就子女監護權部分：原審將三名子女之監護權完全判歸被上訴人，但上訴人目
　　　前務農，工作穩定，居住環境良好，其中張雨晴更是自幼就由上訴人一手扶養
　　　，原審將子女監護權悉數判歸被上訴人尚有未當。而且原審僅讓上訴人每週探
　　　視子女一次，也明顯不足。
 　 (二)扶養費部分：上訴人務農，每年收穫二期，每期農收扣除成本之後，大約僅有
　　　五、六萬元的收入，而且還有貸款九十三萬三千三百五十五元要還，雖有農地
　　　鑑價後，約值三百萬元，但是農地是上訴人賴以維生的農田，從而原審判令上
　　　訴人負擔每名子女每月六千五百元之扶養費已經超過上訴人平日所得，也不是
　　　子女實際生活所需。
　　(三)剩餘財產分配部分：上訴人所有的不動產經過鑑價，雖然值三百九十三萬一千
　　　三百四十元，但是上訴人還有約百餘萬元的債務，而依照原審判決上訴人必須
　　　每月支付將近二萬元的扶養費用，卻另外還要再支付被上訴人一百四十九萬餘
　　　元之剩餘財產分配，遠遠不是上訴人所能負擔的範圍，如果將農地拍賣，也不
　　　符合上訴人與被上訴人之利益，因此應加以調整或者是將不動產改判歸兩造共
　　　有為宜。
三證據：援用第一審所提證據。
乙、被上訴人方面：
　一聲明：求為判決：駁回上訴。
　二陳述：除與原判決記載相同者，茲引用之外，補稱：
　　(一)上訴人確實曾經出手毆打子女，而張雨晴雖然曾經與上訴人同住過，但是張雨
　　　晴在與上訴人同住的期間中，打電話向被上訴人述說，上訴人都沒有照顧子女
　　　，甚至與其他女子同居，不給生活費等等，讓張雨晴身心受創，上訴人實在不
　　　適合照顧子女。
　　(二)上訴人除了務農之外，而且還從事木工工作，並且還有自己的插秧機、烤穀機
　　　，可以幫別人插秧、烤穀收取報酬，收入頗豐，而兩造所生子女都已經接近成
　　　年，上訴人所需負擔扶養費的其間僅僅數年而已。
　　(三)上訴人的財產除了不動產之外，還有插秧機、烤穀機、自用小客車等等，被上
　　　訴人都沒有列入剩餘財產分配請求的範圍內，依理被上訴人應該可以取得更高
　　　的分配額才是。
    理    由
一本件被上訴人於原審起訴主張兩造為夫妻關係，育有子女四人，婚後上訴人多次毆
　打被上訴人，且趕被上訴人出門，被上訴人不得已攜子離家，此後上訴人對被上訴
　人及子女不聞不問，兩造分居已逾二年餘，已難共同生活，婚姻無法維持，為此依
　民法第一千零五十二條第一項第三款之不堪同居虐待、第五款惡意遺棄暨同條第二
　項可歸責於上訴人之不能維持婚姻之重大事由請求判決離婚，並平均分配剩餘財產
　。上訴人則以被上訴人係自行離家，不負家庭責任，上訴人因不知被上訴人及子女
  所在，致未提供金錢予被上訴人，被上訴人對於上訴人所負借款債務均未協助清償
  ，上訴人不同意被上訴人平均分配剩餘財產等語為辯。
二被上訴人起訴所主張與上訴人為夫妻，並育有張純芳等四名子女之事實，為上訴人
　所自認，而且有戶籍謄本附卷可參，此部分之事實可堪信為真實。而被上訴人主張
　上訴人有毆打被上訴人之事實，上訴人雖加以否認，但經原審傳訊證人即兩造子女
　張純芳、張雨晴證述明確，原審因而依照民法第一千零五十二條第一項第三款之規
　定判准兩造離婚，於法並無違誤。上訴人雖就此部分提起上訴，但是於上訴理由中
　亦表明對於離婚一事不再爭執，上訴人就此部分未附理由供本院審酌，上訴人此部
　分之上訴，即無理由，應予駁回。
三上訴人另以原審法院就對子女權利義務之行使、扶養費部分以及剩餘財產分配請求
　部分之判決不當為由，提起本件上訴，茲就子女權利義務之行使、扶養費部分以及
　剩餘財產分配請求三部分之本院判決理由分述如下：
　(一)就子女權利義務行使部分：
　　兩造所生子女張純芳、張美雲於原審審理中證述：上訴人會辱罵被上訴人，而
　　　且連孩子也一起罵，家中的生活費用都是由被上訴人負擔，已經有三、四年沒
　　　有和上訴人見面了（原審卷第二十三至二十七頁），而上訴人所稱自幼照顧的
　　　八歲子女張雨晴也在原審審理中證稱：原本與父親同住，之後因為被父親毆打
　　　才與母親同住，目前的生活費都是由母親負擔，與母親同住之後 ，就沒有再
　　　見過父親（原審卷第二十九至三十頁）。
　　經原審法院將對於子女權利義務行使之歸屬交由財團法人台灣兒童暨家庭扶助
　　　基金會花蓮分事務所調查，上訴人之人格上對人還算親切，也有耐心，居住環
　　　境則較為雜亂，經濟狀況尚可，被上訴人在身心方面則有輕微憂鬱症，夜間容
　　　易失眠，居住在花蓮市的樓房中，環境尚可，從事計程車司機工作，有一定的
　　　收入，但就照顧能力而言，上訴人雖然較有空閒，但是被上訴人具有較長的照
　　　顧經驗，子女也多表示願意與被上訴人同住，兩造所生子女中有一位因為不慎
　　　自二樓摔落地面，造成全身癱瘓，目前由被上訴人照顧，有訪視報告附卷可參
　　　（原審卷第五十二頁）。
　　綜上所述，雖然上訴人對於子女可以提供較為良好的物質環境，上訴人的人格
　　　特質上也並具有照顧子女所應該具有的親切與耐心，但是上訴人卻對被上訴人
　　　毆打，而且也對子女毆打，又長時間的沒有負起父親應負的扶養責任，也沒有
　　　與子女互動，尤其兩造育有一位重度殘障的子女，更特別需要上訴人與被上訴
　　　人付出更大的心血，但上訴人竟然也沒有適度負起父親應有的責任，足見上訴
　　　人還沒有做好盡到對於子女權利義務行使以及負擔的準備。原審因而將對於子
　　　女權利義務行使交由被上訴人，並讓上訴人有每週一次的會面交往權，認事用
　　　法均無違誤。
　　　上訴人此部分之上訴為無理由，應予駁回。
　(二)就扶養費部分：
　　經查張美雲、張尚文、張雨晴現年分別為十九歲、十四歲、九歲，有戶籍謄本
　　　附卷可參，依目前社會經濟狀況與一般國民生活水準，並參酌中華民國臺灣地
　　　區九十年度家庭收支調查報告，花蓮縣九十年度平均每戶人數為三‧二八人，
　　　平均每戶最終消費支出為五十七萬七千九百八十一元，核算每人平均每年消費
　　　為十七萬六千二百十四元（５７７９８１÷３．２８＝１７６２１４，元以下
　　　四捨五入），即每人平均每月消費為一萬四千六百八十五元（１７６２１４÷
　　　１２＝１４６８５，元以下四捨五入），參酌兩造之資力、負債情形，張尚文
　　　現每月領有六千元殘障津貼，有前揭訪視報告附卷可證，本院認每人每月以六
　　　千五百元為適當，並均至張美雲、張尚文、張雨晴各別成年為止。
　　上訴人雖主張僅有農務所得，不足以支應每月將近二萬元之扶養費，但上訴人
　　　除有農務所得之外，另外還有製作茶壺之技藝，而被上訴人則僅從事計程車司
　　　機，每月收入僅八千到一萬元之間，有前揭訪視報告卷可參。
　　綜上所述，原審法院依職權依照民法第一千零十六條之二請求上訴人給付扶養
　　　費，每人每月六千五百元，至成年為止，於法並無違誤，上訴人之上訴為無理
　　　由，應予駁回。
　(三)就剩餘財產分配部分：
　　經查上訴人於婚姻關係存續中所取得之財產計有(一)坐落花蓮縣玉里鎮○○段一
　　　０二地號土地，面積一０八四二平方公尺。(二)坐落花蓮縣玉里鎮○○段九二六
　　　─一地號土地，面積三０八平方公尺。(三)坐落花蓮縣玉里鎮○○段九二六─一
　　　地號土地上門牌號碼花蓮縣玉里鎮春日里神農四十五號房屋。其中(一)、(二)之土
　　　地係上訴人購買取得，(三)之房屋則係上訴人所興建，此業據兩造自承，且有土
　　　地登記謄本二件在卷可證，此均屬上訴人之婚後財產，被上訴人自得請求分配
　　　。經原審囑託鑑價結果，(一)之土地每平方公尺二七０元，共計價值00000
　　　00元（即一０八四二×二七０＝0000000），(二)之土地每平方公尺一
　　　一五０元，共計價值三五四二００元（即三０八×一一五０＝三五四二００）
　　　，(三)之房屋價值為六四九八００元，有花蓮縣玉里地政事務所、玉里鎮公所函
　　　文各一件在卷可參，是上訴人可供分配之婚後財產總價值為0000000元
　　　（即0000000＋三五四二００＋六四九八００＝0000000）。至
　　　上訴人自承於婚姻關係中所負債務，一為向花蓮縣玉溪地區農會之借款，截至
　　　九十二年三月十九日止尚有借款五九一七一三元；另一為向臺灣土地銀行玉里
　　　分行之借款，截至九十二年三月十九日止尚有借款三四一六四二元，有花蓮縣
　　　玉溪地區農會及臺灣土地銀行玉里分行函文各一件在卷可參，被上訴人對此亦
　　　不爭執，是上訴人所負債務共計九三三三五五元（即五九一七一三＋三四一六
　　　四二＝九三三三五五）。上述上訴人財產扣除負債後之剩餘財產為00000
　　　00元（即0000000－000000＝0000000），被上訴人稱
　　　無其他財產，上訴人對此不爭執，是被上訴人無剩餘財產，則兩造剩餘財產之
　　　差額為0000000元（即0000000－０＝0000000）。
　　依上訴人所述，系爭土地係以兩造工作所得金錢購買，婚後被上訴人有協助伊
　　　務農，興建花蓮縣玉里鎮春日里神農四十五號房屋時，被上訴人有出資八萬餘
　　　元（本院九十二年九月八日、九十三年八月十日言詞辯論筆錄參照），而依證
　　　人張純芳、張美雲、張雨晴所述，可知被上訴人確有扶養子女之事實，則原告
　　　對於上訴人取得上開可供分配之婚後財產顯有所協力及貢獻。本件兩造既未以
　　　契約訂立夫妻財產制，自應以法定財產制為其夫妻財產制，又兩造業經本院判
　　　決離婚，法定財產制關係消滅，惟兩造並未約定如何分配夫妻財產，而被上訴
　　　人對上訴人於婚姻關係存續中取得之上開財產既有所協力及貢獻，其請求分配
　　　兩造剩餘財產差額0000000元之二分之一即0000000元（即00
　　　00000÷二＝0000000），洵屬有據，應予准許。
　　上訴人以無法支應為理由提起上訴，自無理由，應予駁回。
四從而，被上訴人本於離婚請求權、以及剩餘財產分配請求，請求准與上訴人離婚，
　並定對於子女權利義務之行使以及分配剩餘財產，為有理由，應予准許。原審准予
　離婚，並判由被上訴人行使對於子女的權利義務，再將兩造之剩餘財產加以分配，
　並依職權酌定扶養義務之履行方法，於法並無不合。上訴意旨指摘原判決不當，求
　予廢棄改判，為無理由，應予駁回。
五據上論結，本件上訴為無理由，依民事訴訟法第四百四十九條第一項、第七十八條
　、第八十五條第一項前段，判決如主文。
中　　　華　　　民　　　國　　九十四　　年　 　二　　　月　　四　　　　日
　　　　　　　　　　　　　　　　　審判長法官　謝　志　揚
　　　　　　　　　　　　　　　　　　　　法官　莊　謙　崇
　　　　　　　　　　　　　　　　　　　　法官　賴　淳　良
右正本係照原本作成。
如不服本判決，應於判決送達後二十日內向本院提出上訴狀。未表明上訴理由者，應
於上訴後二十日內向本院提出上訴理由狀(須按他造人數提出繕本)。
上訴時應提出委任律師或具有律師資格之人之委任狀；委任有律師資格者，另應附具
律師及格證書及釋明委任人與受任人有民事訴訟法第四百六十六條之一第一項但書或
第二項（詳附註）所定關係之釋明文書影本。
                                  法院書記官  邱  廣  譽
中　　　華　　　民　　　國　　九十四    年　 　二　　　月　　四　    　日
附註：民事訴訟法第四百六十六條之一( 第一項、第二項 )：
對於第二審判決上訴，上訴人應委任律師為訴訟代理人。但上訴人或其法定代理人具
有律師資格者，不在此限。
上訴人之配偶、三親等內之血親、二親等內之姻親，或上訴人為法人、中央或地方機
關時，其所屬專任人員具有律師資格並經法院認為適當者，亦得為第三審訴訟代理人
。
